臺灣臺南地方法院民事判決
110年度訴字第1919號
原      告  黃獻億  


法定代理人  林易緣  
兼  上一人
訴訟代理人  黃志榮  
被      告  楊金忠  

            楊麗香  

共      同
法定代理人  楚敏華  
被      告  楊茂雄  

上列當事人間請求分割共有物事件，本院於民國111年4月11日言
詞辯論終結，判決如下：
    主  文
被告應就被繼承人楊萬尚所遺之臺南市○○區○○○段○○○○地號土地
應有部分二分之一，辦理繼承登記。
兩造共有之上開土地分割如附圖所示：編號Ａ部分面積八十二點
五０平方公尺分歸原告取得；編號Ｂ部分面積八十二點五０平方公
尺，分歸被告公同共有。
訴訟費用由兩造按如附表所示之比例負擔。
    事實及理由
壹、程序事項
    本件被告經合法通知，未於言詞辯論期日到場，核無民事訴
    訟法第386條所列各款情形，爰依原告之聲請，由其一造辯
    論而為判決。   
貳、實體事項
一、原告起訴主張：
  ㈠訴之聲明：如主文第1、2項所示。
  ㈡臺南市○○區○○○段0000地號土地（下稱系爭土地）為兩造所共
    有，面積165平方公尺，應有部分如附表所示，系爭土地並
    無不能分割之情事，兩造亦未訂有不分割期限之契約。然兩
    造無法協議分割，爰依民法第823條第1項前段規定，請求分
    割系爭土地。
  ㈢系爭土地上有2座一層樓之水泥建物，無人居住，該建物係地
    方人士出資興建，要讓被告楊金忠居住，但未辦理建物登記
    ，且無門牌號碼、稅籍編號。若原告日後拆除其分得之土地
    上之部分上開建物，願用水泥或磚塊將上開建物其餘鏤空部
    分，用水泥或磚塊填補起來。
二、被告經合法通知，均未於言詞辯論期日到場，亦未提出書狀
    作何聲明或陳述。
三、本院得心證之理由：
　㈠按法院裁判分割共有物，性質上為共有人間應有部分之交換
    ，自屬處分行為，以各共有人之處分權存在為前提，故提起
    分割共有物之訴，參與分割之當事人以全體共有人為限，而
    各共有人之應有部分應以土地登記簿上所記載者為準。倘共
    有人中有於分割前死亡者，其繼承人因繼承，固於登記前已
    取得不動產物權，惟非經登記不得處分其物權，則在辦畢繼
    承登記前，其繼承人仍不得以共有人身分參與共有物之分割
    ，但為求訴訟經濟起見，可許原告就請求繼承登記及分割共
    有物之訴合併提起，即以一訴請求該死亡之共有人之繼承人
    辦理繼承登記，並請求該繼承人於辦理繼承登記後，與原告
    及其餘共有人分割共有之不動產（最高法院69年台上字第10
    12號判例意旨、最高法院70年度第2次民事庭會議決議參照
    ）。查系爭土地面積165平方公尺，係原告與訴外人楊萬尚
    所共有，應有部分各為2分之1，有系爭土地登記第一類謄本
    在卷可參（本院卷第67頁）。次查，楊萬尚已於民國78年4
    月1日死亡，其繼承人為被告，有繼承系統表、楊萬尚除戶
    謄本、被告戶籍謄本在卷可佐（調解卷第25-35頁），堪信
    屬實。是原告提起本件分割共有物之訴，併予請求楊萬尚之
    繼承人即被告應就系爭土地之應有部分2分之1辦理繼承登記
    ，自屬有據，應予准許，爰判決如主文第1項所示。
　㈡次按各共有人，除法令另有規定外，得隨時請求分割共有物
    。但因物之使用目的不能分割或契約定有不分割之期限者，
    不在此限；共有物分割之方法，不能協議決定，或於協議決
    定後因消滅時效完成經共有人拒絕履行者，法院得因任何共
    有人之聲請，以原物分配於各共有人。以原物為分配時，因
    共有人之利益或其他必要情形，得就共有物之一部分仍維持
    共有，民事訴訟法第823條第1項第1款、第824條第4項分別
    定有明文。查系爭土地並無因物之使用目的不能分割等情，
    有臺南市歸仁地政事務所111年1月26日所測量字第11100079
    55號函在卷可佐（本院卷第51頁），又兩造並無訂立契約約
    定有不分割之期限，且無法協議分割，故原告提起分割兩造
    共有之系爭土地，洵屬正當。
　㈢再按法院定共有物分割之方法，固可由法院自由裁量，惟應
    斟酌各共有人之意願、利害關係、共有物之性質、分割後之
    經濟效用及公共利益等為公平決定（最高法院81年度台上字
    第16號、89年度台上字第724號民事判決可資參照）。又定
    共有物分割之方法，應斟酌各共有人之意願、利害關係、共
    有物之價格、利用價值及分割後各部分之經濟價值與其應有
    部分之比值是否相當而為適當之分配，始能謂為適當而公平
    （最高法院94年度台上第1149號民事判決參照）。
　㈣查系爭土地上坐落二棟磚造水泥建物，但無任何水電，亦未
    沒有設置門牌號碼，不知何人搭建，勘驗現場時鄰路之建物
    内有一名男子蓋棉被睡在其中，系爭土地南鄰臺南市歸仁區
    忠孝路156巷可供出入，該巷可出入臺南市歸仁區忠孝路等
    情，經本院會同原告及臺南市歸仁地政事務所人員至現場勘
    驗明確，製有勘驗測量筆錄、空照圖、現場照片、土地複丈
    成果圖附卷可參（本院卷第71至83頁），堪信屬實。本院審
    酌原告主張之分割方案，分得後之土地面積符合兩造應有部
    分之比例，且均可臨路使用．核無明顯不利於共有人等情，
    應認該分割方案符合土地分割之經濟效用及共有人全體之利
    益，堪認係適當、公允之分割方法。至被告未到庭或提出書
    狀主張其他之分割方案，本院自無法予以審酌。
四、綜上所述，系爭土地依其使用目的並非不能分割，共有人間
    亦無不能分割之約定，然迄今未能協議分割，本院審酌系爭
    土地之現有使用狀況、對外通行問題、位置、形狀、分割後
    之土地利用效益及兩造所獲之利益等一切情狀，認原告主張
    如附圖所示分割方案符合土地分割之經濟效用及共有人全體
    之利益，堪認係適當、公允之分割方法，爰准予分割系爭土
    地如主文第2項所示。
五、末按因共有物分割、經界或其他性質上類似之事件涉訟，由
    敗訴當事人負擔訴訟費用顯失公平者，法院得酌量情形，命
    勝訴之當事人負擔其一部，民事訴訟法第80條之1定有明文
    。查分割共有物事件本質上並無訟爭性，乃由本院斟酌何種
    分割方案較能增進共有物之經濟效益，並兼顧兩造之利益，
    以決定適當之分割方法。本件因兩造均獲得利益，如僅由敗
    訴之原告負擔，本院認為顯失公平，爰依兩造獲得之利益及
    就系爭土地應有部分之比例確定訴訟費用之負擔如主文第3
    項所示。
六、據上論結，本件原告之訴為有理由，依民事訴訟法第80條之
    1、第385條第1項前段，判決如主文。
中　　華　　民　　國　　111 　年　　4 　　月　　25　　日
                  民事第一庭　法  官　陳尹捷
以上正本係照原本作成。
如不服本判決，應於判決送達後20日內，向本院提出上訴狀並表
明上訴理由，如於本判決宣示後送達前提起上訴者，應於判決送
達後20日內補提上訴理由書（須附繕本）。
如委任律師提起上訴者，應一併繳納上訴裁判費。  　　　　　
中　　華　　民　　國　　111 　年　　4 　　月　　25　　日
                              書記官　曾美滋
                 
附表：
編號 共有人 應有部分 訴訟費用分擔比例 1 楊金忠  公同共有 1/2  1/2 2 楊麗香   3 楊茂雄   4 黃獻億 1/2 1/2